最高法院刑事判決　　　　　　　九十六年度台非字第二三六號
上　訴　人　最高法院檢察署檢察總長
被　　　告　甲○○
上列上訴人因被告違反毒品危害防制條例案件，對於台灣台北地
方法院中華民國九十五年八月四日第一審確定裁定（九十五年度
毒聲字第四八三號，聲請案號：台灣台北地方法院檢察署九十五
年度聲觀字第三五三號、九十五年度毒偵字第四九八、一三一五
號），認為違法，提起非常上訴，本院判決如下：
    主  文
原裁定撤銷。
檢察官之聲請駁回。
    理  由
非常上訴理由稱：「毒品危害防制條例於九十二年七月九日修正
公布，自九十三年一月九日施行，其中第二十條、第二十三條將
施用毒品之刑事處遇程序，區分為『初犯』及『五年內再犯』、
『五年後再犯』。依其立法理由之說明：『初犯』，經觀察、勒
戒或強制戒治後，應為不起訴處分或不付審理之裁定；經觀察、
勒戒或強制戒治執行完畢釋放後，『五年內再犯』者，因其再犯
率甚高，原實施之觀察、勒戒及強制戒治既已無法收其實效，爰
依法追訴或裁定交付審理。至於經觀察、勒戒或強制戒治執行完
畢釋放後，『五年後再犯』者，前所實施之觀察、勒戒或強制戒
治已足以遮斷其施用毒品之毒癮，為期自新及協助其斷除毒癮，
仍適用『初犯』規定，先經觀察、勒戒或強制戒治之程序。從而
依修正後之規定，僅限於『初犯』及『五年後再犯』二種情形，
始應先經觀察、勒戒或強制戒治程序。倘被告於五年內已再犯，
經依法追訴處罰，縱其第三次（或第三次以上）再度施用毒品之
時間，在初犯經觀察、勒戒或強制戒治執行完畢釋放五年以後，
已不合於『五年後再犯』之規定，且因已於『五年內再犯』，顯
見其再犯率甚高，原實施觀察、勒戒或強制戒治，已無法收其實
效，即應依該條例第十條處罰（參照最高法院九十五年度第七次
刑事庭決議《係刑事庭會議決定之誤載》要旨）。查本件被告甲
○○前因施用毒品案件，經裁定送觀察、勒戒後，因無繼續施用
毒品傾向，經台灣台北地方法院檢察署檢察官於八十七年九月三
十日以八十七年度偵字第００一三一五二號為不起訴處分確定；
復於八十七年十月間某日起至三月十八日止，因多次施用第一級
毒品案件，經台灣板橋地方法院檢察署檢察官聲請台灣板橋地方
法院裁定令入戒治處所施以強制戒治並起訴，於八十八年十月一
日經該院裁定停止戒治付保護管束出所，於八十九年四月六日戒
治期滿執行完畢，其前開犯行並經台灣板橋地方法院以八十八年
度訴字第八０三號判決判處有期徒刑十月，嗣經撤回上訴而確定
，此有台灣板橋地方法院八十八年度訴字第八０三號判決、台灣
高等法院被告前案紀錄表及台灣高等法院施用毒品案件紀錄表等
在卷可稽。是以，被告甲○○於第一次被查獲觀察、勒戒後，五
年內已再犯，而本案被查獲施用毒品時間，已係第三次犯毒品危
害防制條例第十條之罪，而非屬『初犯』，參諸前揭最高法院決
議之意旨，前對被告所實施之觀察、勒戒或強制戒治，既無法收
其實效，顯已無五年戒斷期之存在，自無需再經觀察、勒戒及強
制戒治之必要，應逕行追訴處罰（參照台灣高等法院九十六年度
毒抗字第六八號裁定）。本件檢察官誤向原審法院聲請將被告甲
○○裁定送勒戒處所觀察、勒戒，原審法院不察，竟依其聲請裁
定送勒戒處所觀察、勒戒，自有適用法則不當之違背法令。案經
確定，爰依刑事訴訟法第四百四十一條、第四百四十三條提起非
常上訴，以資糾正。」等語。
本院按判決不適用法則或適用不當者，為違背法令，刑事訴訟法
第三百七十八條定有明文。對於毒品危害防制條例所規定之觀察
、勒戒及強制戒治等事項所為之裁定，乃拘束身體、自由之保安
處分，與科刑判決有同等效力，於裁定確定後，如有違法，自得
提起非常上訴。施用第一、二級毒品者，本應依毒品危害防制條
例第十條規定科以刑罰，惟基於刑事政策，對合於一定條件之施
用者，則依同條例第二十條、第二十三條之規定，施以觀察、勒
戒或強制戒治之保安處分。又毒品危害防制條例於民國九十二年
七月九日修正公布，自九十三年一月九日施行。其中第二十條、
第二十三條將施用毒品之刑事處遇程序，區分為「初犯」及「五
年內再犯」、「五年後再犯」。依其立法理由之說明：「初犯」
，經觀察、勒戒或強制戒治後，應為不起訴處分或不付審理之裁
定；「五年內再犯」者，因其再犯率甚高，原實施之觀察、勒戒
及強制戒治既已無法收其實效，爰依法追訴或裁定交付審理。至
於經觀察、勒戒或強制戒治執行完畢釋放後，「五年後再犯」者
，前所實施之觀察、勒戒或強制戒治已足以遮斷其施用毒品之毒
癮，為期自新及協助其斷除毒癮，仍適用「初犯」規定，始應先
經觀察、勒戒或強制戒治程序。倘被告於五年內已再犯，經依法
追訴處罰，縱其第三次（或第三次以上）再度施用毒品之時間，
在初犯經觀察、勒戒或強制戒治執行完畢釋放五年以後，已不合
於「五年後再犯」之規定；且因已於「五年內再犯」，顯見其再
犯率甚高，原實施觀察、勒戒或強制戒治，已無法收其實效，即
應依該條例第十條處罰。至第三次（或第三次以上）施用毒品之
時間，是否宜有期間限制？以多久為適宜？則分屬刑事政策、專
門醫學之範圍，非審判機關所能決定，應循立法途徑解決（本院
九十五年度第七次刑事庭會議決定意旨參照）。經查本件被告甲
○○曾因施用毒品案件，經台灣台北地方法院以八十七年度毒聲
字第七一五號裁定送觀察、勒戒後，因無繼續施用毒品之傾向，
於八十七年九月三十日釋放，同日經台灣台北地方法院檢察署檢
察官為不起訴處分（八十七年度偵字第一三一五二號）。被告第
二次又於八十七年十月間某日起至三月十八日止，因多次施用第
一級毒品案件，經台灣板橋地方法院裁定令入戒治處所施以強制
戒治，於八十九年四月六日戒治期滿執行完畢；並於八十八年六
月二十五日以八十八年度訴字第八０三號判決，判處有期徒刑十
月確定，此有台灣板橋地方法院上開判決影本及台灣高等法院在
監在押全國紀錄表、被告前案紀錄表等在卷可稽。則被告第三次
復自九十四年十一、十二月間某日起至九十五年五月四日晚間十
二時許，連續施用第一級毒品海洛因；另於九十五年五月五日採
尿前回溯九十六小時內某時，施用第二級毒品安非他命（下稱本
次犯行），揆諸前開說明，自應由檢察官逕行起訴始為適法，乃
原審未察，仍依檢察官之聲請，裁定被告應送勒戒處所觀察、勒
戒，自有適用法則不當之違法。案經確定，非常上訴意旨執以指
摘，為有理由；且因被告之本次犯行業經台灣新竹地方法院檢察
署檢察官另以九十五年度毒偵緝字第三四三、三四四號提起公訴
，被告既已依法受追訴，原裁定顯於被告不利，應由本院予以撤
銷，並自為判決，駁回第一審檢察官之聲請，以資救濟。
據上論結，應依刑事訴訟法第四百四十七條第一項第一款，判決
如主文。
中　　華　　民　　國　九十六　年　　九　　月  二十一  日
                      最高法院刑事第五庭
                          審判長法官  林　增　福
                                法官  邵　燕　玲
                                法官  張　清　埤
                                法官  陳　世　雄
                                法官  蔡　國　在
      本件正本證明與原本無異
                                      書  記  官
中　　華　　民　　國　九十六　年　　九　　月  二十九  日
                                                      Ｍ
